臺灣高等法院刑事裁定
110年度毒抗字第319號
抗  告  人  
即  被  告  陳泓昌


                    （現於法務部○○○○○○○○附設勒戒處所強制戒治中）
上列抗告人即被告因違反毒品危害防制條例案件，不服臺灣新北
地方法院中華民國110年1月28日110年度毒聲字第305號裁定（聲
請案號：臺灣新北地方檢察署109年度毒偵字第7094號、110年度
聲戒字第29號），提起抗告，本院裁定如下：
    主  文
抗告駁回。                                              
    理  由
一、原裁定意旨略以：抗告人即被告陳泓昌（下稱抗告人）前因
    施用第二級毒品案件，經原審法院以109年度毒聲字第1085
    號裁定送觀察、勒戒後，認有繼續施用毒品之傾向等情，有
    本院被告前案紀錄表、上開裁定、法務部○○○○○○○○民國110
    年1月19日新戒所衛字第11000701780號函檢附之法務部○○○○
    ○○○○附勒戒所有無繼續施用毒品傾向證明書、有無繼續施用
    毒品傾向評估標準紀錄表各1份附卷可稽，堪認抗告人經觀
    察、勒戒後，確仍有繼續施用毒品之傾向，是聲請人聲請裁
    定抗告人令入戒治處所強制戒治，經核於法並無不合，爰依
    毒品危害防制條例第20條第2項後段規定，裁定令抗告人入
    戒治處所施以強制戒治等語。
二、抗告意旨略以：毒品危害防制條例經修法後之刑事寬厚政策
    旨在幫助施毒者戒除毒癮，非為懲戒行為人，而係消滅其再
    次施用毒品之危險性。反觀抗告人之評估裁定標準，竟將過
    去前科紀錄納入分數計算，而立於不平等之起點。又極少數
    得以通過並獲不需戒除之觀察結果。又評估人員以平均不到
    10分鐘之基礎而擅斷濫權，致評估過程明顯以個人好惡情事
    摻雜其中，令戒治裁定之適法性及必要性違反法旨之初衷及
    無公允之評斷。請求撤銷原戒治裁定，依有無繼續施用毒品
    之傾向評估標準之評分說明手冊之規定評估有無繼續施用毒
    品傾向。上開規定雖在賦予執法者有客觀統一標準以利判斷
    ，避免失之主觀，惟強制戒治期間為期6月以上最長不得逾1
    年之保安處分，屬長期剝奪人身自由，與一般刑罰權之執行
    無異。法院對於戒治單位之評估仍應實質審核成癮性或有繼
    續施用毒品傾向而有強制戒治之必要，不宜完全依戒治單位
    之評估紀錄為形式審查，淪為單純背書角色，以確保人權。
    抗告人之評分結果形式上雖有戒治單位紀錄表及證明書，然
    細繹評估紀錄表，係以抗告人之毒品犯罪相關司法紀錄及其
    他犯罪紀錄、多重毒品濫用、合法物質濫用（菸酒）及使用
    毒品年數超過1年、臨床綜合評估中輕度來計分，其中犯罪
    紀錄即高過標準甚多，失其比重、量化，又前科紀錄表與抗
    告人有無繼續施用毒品傾向又有何關聯？抗告人係因施用第
    二級毒品甲基安非他命而送觀察、勒戒，但全卷未見戒治處
    所檢具紀錄表供查核抗告人是否有打哈欠、流鼻涕、流眼淚
    、盜汗、手腳發冷、發熱、發抖及噁心、嘔吐、腹瀉、腹痛
    、嗜睡或難以成眠等成癮或戒斷症狀。另證明書之說明欄亦
    未評估人員記載，足見醫師在評估過程粗糙、不公平、草率
    行事。原裁定單憑前述一紙評估標準紀錄表，遽為裁定准予
    強制戒治，明顯不當，爰請撤銷原裁定，另為適當裁定云云
    。
三、按犯毒品危害防制條例第10條之罪者，檢察官應聲請法院裁
    定，令被告入勒戒處所觀察、勒戒，其期間不得逾2月；觀
    察、勒戒後，檢察官依據勒戒處所之陳報，認受觀察、勒戒
    人有繼續施用毒品傾向者，檢察官應聲請法院裁定令入戒治
    處所強制戒治，其期間為6個月以上，至無繼續強制戒治之
    必要為止，但最長不得逾1年，毒品危害防制條例第20條第1
    項、第2項後段分別定有明文。次按有無繼續施用毒品傾向
    之評估標準，並非完全以受勒戒人勒戒後之結果為準，勒戒
    前之各種情況，仍應作為評估之依據。依勒戒處所評分說明
    手冊規定，係以人格特質、臨床徵候及環境相關因素3項合
    併計算。而其中人格特質係依毒品犯罪相關司法紀錄、其他
    犯罪相關紀錄、短期內再犯加重計分、行為觀察；臨床徵候
    係依戒斷症狀、多重藥物使用、注射使用、使用期間、情緒
    及態度；環境相關因素係依社會功能、支援系統等，作為綜
    合判斷分數之依據。又上開勒戒處所評估標準，乃將與判斷
    有無繼續施用傾向之相關因素加以列舉及量化，以利執法者
    判定受勒戒人有無繼續施用毒品傾向，避免執法者之判斷流
    於恣意。因此觀察勒戒處所實施之有無繼續施用毒品傾向評
    估，有其相當之專業依據及標準，且涉及專門醫學，倘其評
    估由形式上觀察，無擅斷或濫權等明顯不當之情事，法院宜
    予以尊重。
四、經查：
(一)抗告人前因施用第二級毒品，經原審法院以109年度毒聲字
    第1085號裁定送勒戒處所送觀察、勒戒後，於109年12月16
    日起執行觀察、勒戒期間，經法務部○○○○○○○○附設勒戒處所
    醫療人員評分結果，認：①前科紀錄與行為表現部分合計為9
    3分【毒品犯罪相關司法紀錄「8筆」，計80分、首次毒品犯
    罪年齡為「21-30歲」，計5分、其他犯罪相關紀錄「4筆」
    ，計8分、入所時尿液毒品檢驗為「無毒品反應」，計0分，
    上開4項靜態因子合計為93分；所內行為表現之動態因子為
    「無」，計0分】。②臨床評估部分合計為18分【多重毒品濫
    用為「無」，計0分、合法物質濫用為「有」，種類為「菸
    、酒」，計4分、使用方式為「無注射使用」，計0分、使用
    年數為「超過1年」，計10分，上開4項靜態因子合計為14分
    ；精神疾病共病（含反社會人格）經評定為「無」，計0分
    、臨床綜合評估（含病識感、動機、態度、就醫意願）評定
    為「輕度」，計4分，上開2項動態因子合計為18分】。③社
    會穩定度部分合計為7分【工作為「兼職工作，板模工」，
    計2分、家人藥物濫用為「無」，計0分，上開2項靜態因子
    合計為2分；入所後家人是否訪視為「無」，計5分、出所後
    是否與家人同住為「是」，計0分，上開2項動態因子合計為
    5分】。以上①至③之總分合計為118分（靜態因子共計109分
    ，動態因子共計9分），經評定為「有繼續施用毒品傾向」
    等情，有法務部○○○○○○○○附設勒戒處所有無繼續施用毒品傾
    向證明書、有無繼續施用毒品傾向評估標準紀錄表附卷可參
    （見109毒偵7094卷影卷第6、7頁）。且上揭評估係該勒戒
    處所相關專業知識經驗人士在抗告人觀察勒戒期間，依其本
    職學識綜合上開各節評估，具有科學驗證而得出抗告人有繼
    續施用毒品傾向之結論，且分數計算並無錯漏，顯無摻雜個
    人好惡或流於恣意擅斷之情形，是原裁定令抗告人進入戒治
    處所強制戒治，核屬適法有據。雖評估結論並未載明抗告人
    是否仍有成癮戒斷症狀，惟評估係經由專業人士以科學驗證
    方式所完成，且已就臨床徵候加以分析，縱抗告人並無成癮
    戒斷症狀，仍難以此即認定其已無繼續施用毒品之傾向。抗
    告人泛指犯罪前案紀錄與其是否繼續施用毒品無涉，不應執
    為評估之項目，且評估應由第三公正單位複驗，避免擅斷，
    原裁定僅以形式審查而無實質審認其是否有繼續施用毒品之
    傾向，亦未就抗告人有無成癮戒斷症狀加以說明，於法有違
    云云，均委無可採。
(二)再者，毒品危害防制條例規定強制戒治之目的，既係因施用
    毒品成癮者，其心癮不易戒除，難以戒絕斷癮，致其再犯率
    均偏高，故有持續收容於戒治處所施以強制戒治之必要。是
    毒品危害防制條例第20條第2項關於強制戒治之規定，係屬
    強制規定，只要觀察、勒戒後，經評定有繼續施用毒品傾向
    者，檢察官即應聲請法院裁定令入戒治處所強制戒治，並無
    例外。且毒品危害防制條例所規定之觀察、勒戒或強制戒治
    處分，其立法意旨在幫助施用毒品者戒除毒癮，該處分之性
    質非為懲戒行為人，而係為消滅行為人再次施用毒品之危險
    性，目的係在戒除行為人施用毒品身癮及心癮之措施，故觀
    察、勒戒之執行，其重點在「評估」應否受強制治療之可能
    性，並依其結果有不起訴處分之優遇，亦係提供行為人改過
    自新之機會。抗告人前經原審法院裁定令入勒戒處所觀察、
    勒戒，復經專業評估有繼續施用毒品傾向，無法戒斷毒癮，
    自有依法施以強制戒治之必要。
(三)綜上，原審認抗告人經觀察、勒戒後，仍有繼續施用毒品之
    傾向，依毒品危害防制條例第20條第2項後段之規定，裁定
    令入戒治處所施以強制戒治，其期間為6個月以上，至無繼
    續強制戒治必要為止，但最長不得逾1年，經核於法要無不
    合。抗告人以前詞執為抗告，指摘原裁定不當，為無理由，
    應予駁回。
五、據上論斷，應依刑事訴訟法第412條，裁定如主文。
中　　華　　民　　國　　110 　年　　3 　　月　　18　　日
              　　刑事第十八庭  審判長法　官  何俏美
                                      法　官  黃紹紘
                                      法　官  陳海寧
以上正本證明與原本無異。
不得再抗告。
                                      書記官  謝文傑
中　　華　　民　　國　　110 　年　　3 　　月　　19　　日